臺灣彰化地方法院交通事件裁定       100年度交聲字第1415號
原處分機關  交通部公路總局臺中區監理所彰化監理站
異  議  人
即受處分人  廖秀蘭
上列異議人即受處分人因違反道路交通管理處罰條例事件，對於
交通部公路總局臺中區監理所彰化監理站民國100年11月2日所為
之處分（原處分案號：彰監四字第裁64-I00000000號），聲明異
議，本院裁定如下：
    主  文
原處分撤銷。
廖秀蘭普通重型機器腳踏車駕駛人，無駕駛執照駕駛普通重型機
器腳踏車，經測定酒精濃度超過規定標準，不得考領普通重型機
器腳踏車駕駛執照拾貳個月，並施以道路交通安全講習。
    理  由
一、原處分意旨略以：異議人即受處分人廖秀蘭（下稱異議人）
    於民國99年6月5日21時10分許，騎乘車牌號碼PS8-833號重
    型機車，行經彰化縣彰化市○○街27巷128號前，因「酒後
    駕車，酒精濃度測定呼氣值達每公升0.67毫克，超過標準」
    違規，為彰化縣警察局交通隊員警以彰警交字第Ｚ000000000
    號舉發違反道路交通管理事件通知單當場舉發，並於10 0年
    11月2日以彰監四字第裁64-Ｚ000000000號裁決書，裁處罰鍰
    新臺幣（下同）45000元，記違規點數5點，並應參加道安講
    習。按刑事訴訟法所規定之緩起訴處分乃附條件之不起訴處
    分，本質上為不起訴處分之一種，此觀該法第256條之規定
    自明，至檢察官為不起訴處分時，依刑事訴訟法第253 條之
    2第1項規定，對被告所為之指示及課予之負擔，乃屬一種特
    殊之處遇措施，並非刑罰。故刑事案件經檢察官為緩起訴處
    分確定後，視同不起訴處分確定，依行政罰法第26條第2項
    規定，得依違反行政法上義務規定為行政裁罰，並無異議人
    所指「一事不二罰」原則之適用，原處分應無不合等語。
二、聲明異議意旨略以：異議人因酒後騎乘機車觸犯公共危險罪
    ，業經檢察官緩起訴處分確定，並已履行50小時義務勞動服
    務，然監理站又依同一事件裁罰，係違反一罪不二罰，爰依
    法聲明異議等語。
三、按汽車駕駛人飲用酒類後，其吐氣所含酒精濃度超過每公升
    0.25毫克以上者，不得駕車；又汽車駕駛人，駕駛汽車經測
    試檢定，有酒精濃度超過規定標準者，處15000元以上60000
    元以下罰鍰，並當場移置保管該汽車及吊扣其駕駛執照1年
    ，並應接受道路交通安全講習，道路交通安全規則第114條
    第2款及道路交通管理處罰條例第35條第1項第1款、第24條
    第1項第2款分別定有明文。又道路交通管理處罰條例所稱之
    汽車，依該條例第3條第8款規定，包括機器腳踏車在內。
四、經查：本件異議人於上開時、地，騎乘車牌號碼PS8-833號
    重型機車，經警攔檢測試其呼氣酒精濃度值達每公升0.55毫
    克以上（為每公升0.67毫克）之事實，異議人並不爭執，且
    有上開舉發違反道路交通管理事件通知單1紙在卷可稽，原
    處分機關於100年11月2日依道路交通管理處罰條例第35條第
    1項第1款、第24條第1項第2款、第68條第2項之規定裁處異
    議人罰鍰45000元及記違規點數5點，並施以道安講習，固有
    所據。惟查：
（一）原處分關於罰鍰部分
    1.按行政罰法第26條規定：「一行為同時觸犯刑事法律及違
      反行政法上義務規定者，依刑事法律處罰之。但其行為應
      處以其他種類行政罰或得沒入之物而未經法院宣告沒收者
      ，亦得裁處之。前項行為如經不起訴處分或為無罪、免訴
      、不受理、不付審理之裁判確定者，得依違反行政法上義
      務規定裁處之。」探其立法目的，無非以一行為同時觸犯
      刑事法律及違反行政法上義務規定時，由於刑罰與行政罰
      同屬不法行為之制裁，而刑罰之懲罰作用較強，故性質上
      同種類之處罰，僅依刑事法律處罰即足資警惕，並無再處
      以行政罰之必要，而使行為人陷於雙重處罰之不利益，則
      關於刑事法律處罰之範圍自應採取實質認定，凡刑事實體
      法或程序法中所規定客觀上剝奪行為人生命、自由、財產
      權利，主觀上亦因制裁之嚴厲性、痛苦性，其強度足以造
      成心理強制而間接達成矯正教化目的之處遇手段，皆應納
      入其中，而不以形式上符合刑法第32條至第34條所定主刑
      及從刑種類者為限，始與前揭法律規範之意旨相符。次按
      刑事訴訟法第253條之1所指之緩起訴處分，其內容、要件
      與依刑事訴訟法第252條所為之不起訴處分迥異，緩起訴
      處分為介於起訴、與微罪職權不起訴間之緩衝設計，而檢
      察官為緩起訴處分時，依刑事訴訟法第253 條之2第1項規
      定對被告所為之指示及課予之負擔，雖非刑罰，但對被告
      而言，因緩起訴處分而對行為人的制裁，並造成行為人財
      產、自由、尊嚴等權利不利的影響，此亦均具有強制性、
      懲罰性，在性質上具有實質制裁之效果，雖不若易科罰金
      係以支付金錢作為自由刑之替代，惟經由緩起訴處分條件
      之履行使其免於遭檢察官發動起訴程序，仍具有替代刑罰
      之效果，廣義而言，應屬前述實質刑事法律處罰，而有行
      政罰法第26條第1項規定之適用。是檢察官對於受處分人
      為緩起訴處分，並命支付一定數額之公益金，雖非刑法所
      定之刑罰，然其實已對受處分人名譽、心理、自由及財產
      等產生相當制約，已產生實質制裁之效果，而非不起訴處
      分甚明，且應可認實質該當行政罰第26條第1項所指「依
      刑事法律」之處罰。
    2.次按前開行政罰法第26條雖於100年11月8日修正，並於同
      年11月23日經總統以華總一義字第10000259791號令修正
      公布施行，修正前該條文第2項之規定為：「前項行為如
      經不起訴處分或為無罪、免訴、不受理、不付審理之裁判
      確定者，得依違反行政法上義務規定裁處之。」而修正之
      行政罰法第26條第2項則規定：「前項行為如經不起訴處
      分、緩起訴處分確定或為無罪、免訴、不受理、不付審理
      、不付保護處分、免刑、緩刑之裁判確定者，得依違反行
      政法上義務規定裁處之。」，是行政罰法第26條第2項修
      法後，已明文承認受處分人同時觸犯刑事法律及違反行政
      法上義務規定之行為，如經緩起訴處分確定後，行政機關
      得就受處分人違反行政法上義務規定之行為再為裁罰。惟
      按行政罰法第4條明定：「違反行政法上義務之處罰，以
      行為時之法律或自治條例有明文規定者為限。」及第5條
      規定：「行為後法律或自治條例有變更者，適用行政機關
      最初裁處時之法律或自治條例。」，行為之處罰原則上不
      得溯及既往，按行政法規不溯既往，不僅為憲法原則，亦
      係行政法規適用之基本原則。從而，行政法規修正施行後
      ，該修正施行後之新法，只能對行政機關尚未裁處，或修
      正施行後發生之行為事實予以適用，而不得回溯適用於法
      規修正施行前已完成並經行政機關最初裁處之行為。本件
      異議人於行為時（即99年6月5日）及行政機關之裁處時點
      （即100年11月2日）均係於法律變更前，依上述規定，本
      件異議人之違規行為並無修正後新法之適用，法院仍應以
      修法前行政罰法第26條第2項規定為基準來認定該裁罰是
      否有違法或不當，而有一事不二罰原則之適用。
    3.查本件異議人係於行政罰法第26條第2項修法前即99年6月
      5日21時10許，酒後騎乘車號PS8-833號重型機車行經彰化
      縣彰化市○○街27巷128號前，經警檢測呼氣酒精濃度測
      定值為每公升0.55毫克以上而當場掣單舉發，並移送臺灣
      彰化地方法院檢察署偵辦公共危險罪責，經檢察官於99年
      6月9日以99年度速偵字第1245號為緩起訴處分，再由臺灣
      高等法院臺中分院檢察署檢察長於99年6月24日以99年度
      上職議字第3893號駁回職權再議而確定，緩起訴期間自99
      年6月24日至100年6月23日止，並應自緩起訴處分確定日
      起至緩起訴期間屆滿前6個月止，向指定之公益團體、地
      方自治團體或社區提供50小時之義務勞務，該緩起訴處分
      業於99年6月24日確定，且異議人已於期限內履行完成，
      緩起訴期間復於100年6月23日期滿未經撤銷，有交通部公
      路總局臺中區監理所彰化監理站100年11月2日彰監四字第
      裁64-I00000000號違反道路交通管理事件裁決書、上開緩
      起訴處分書、臺灣高等法院臺中分院檢察署處分書、彰化
      地方法院檢察署檢察官執行緩起訴處分命令通知書各1 份
      在卷足憑，並經本院調取前開卷宗核閱無疑，堪認異議人
      上述於行政罰法第26條第2項修法前所為之酒後駕車行為
      ，確係「一行為同時觸犯刑事法律及違反行政法上義務規
      定」，並經檢察官為緩起訴處分確定，異議人且已履行該
      緩起訴處分命令，提供50小時之義務勞務完畢，揆諸上揭
      說明，應認異議人因本件交通違規所應處之罰鍰部分處罰
      ，已依刑事法律處罰。原處分機關漏未斟酌及此，遽對異
      議人裁處罰鍰45000元，有違行政罰法第26條第1項前段「
      一事不二罰」之規定，自有未當。另道路交通管理處罰條
      例第35條第8項固定有汽車駕駛人經裁判確定處以罰金低
      於該條例第92條所訂最低罰鍰基準規定者，應依該條例裁
      決繳納不足最低罰鍰部分之規定。惟檢察官以緩起訴命被
      告向指定之公益團體、地方自治團體或社區提供義務勞務
      ，並非命給付金錢，與道路交通管理處罰條例第35條第8
      項經裁判確定處以「罰金」，其性質迥然不同，自無比較
      基準，而無所謂差額可言，尚不生前揭條項補繳罰金不足
      最低罰鍰之差額問題（臺灣高等法院臺中分院98年度交抗
      字第981號、第1059號裁定意旨可值參照）。綜上，本件
      異議人此部分之聲明異議為有理由，自應由本院將原處分
      中關於罰鍰45000元部分予以撤銷。
（二）原處分關於吊扣駕照24個月及施以道安講習部分
      按道路交通管理處罰條例第68條於94年12月14日修正，並
      自95年3月1日施行，修正前之道路交通管理處罰條例第68
      條規定：「汽車駕駛人，因違反本條例及道路交通安全規
      則之規定，受吊扣或吊銷駕駛執照處分時，吊扣或吊銷其
      持有各級車類之駕駛執照」，而修正後之規定為：「汽車
      駕駛人，因違反本條例及道路交通安全規則之規定，受吊
      銷駕駛執照處分時，吊銷其持有各級車類之駕駛執照。」
      ，意即修正後規定將原條文中之「吊扣或」、「吊扣」等
      字刪除。查其修法過程，立法委員認為原條文「汽車駕駛
      人，因違反本條例及道路交通安全規則之規定，受吊扣或
      吊銷駕駛執照處分時，受吊扣或吊銷其持有各級車類之駕
      駛執照」規定，將違法或違規駕駛人所持有各級車類之駕
      駛執照一併吊扣或吊銷，失之過酷，對於人民工作與生活
      影響過鉅，有違比例原則，經與交通部協商後，乃將其中
      「受吊扣處分者，吊扣其持有各級車類之駕駛執照」部分
      之規定刪除。嗣道路交通管理處罰條例復於99年5月5日增
      定第68條第2項「領有汽車駕駛執照之汽車駕駛人，除駕
      駛聯結車、大客車、大貨車外之非其駕駛執照種類之車輛
      ，違反本條例及道路交通安全規則之規定，應受吊扣駕駛
      執照情形時，無因而肇事致人受傷或重傷者，記違規點數
      5點。但1年內違規點數共達6點以上或再次應受吊扣駕駛
      執照情形者，併依原違反本條例應受吊扣駕駛執照處分規
      定，吊扣其駕駛執照。」並於同年9月1日施行。上開修正
      立法審查會說明略以：「一、委員提案修正條文將產生如
      駕駛人以其領有之聯結車、大客車或大貨車駕駛執照駕駛
      小型車，違規酒後駕車、肇事逃逸時，卻無法吊扣其所領
      有之駕駛執照，以限制其繼續駕車行駛道路之情形，無法
      達到有效處罰及維護道路交通安全之立法目的。二、鑑於
      本條例前已修正刪除受吊扣駕駛執照處分，吊扣各級駕駛
      執照之規定，為利明確汽車駕駛人駕駛非其駕駛執照種類
      之車輛，違反應受吊扣駕駛執照之處分處理，並在兼顧本
      條例立法意旨下，增訂第2項得緩即予吊扣而採記違規點
      數及駕駛人仍無改正仍再犯違規之應併原吊扣處罰之規定
      」（見立法院公報第99卷第26期院會紀錄第383-390頁）
      ，依上開立法理由，可知立法者係針對94年12月14日修法
      後，實務上關於汽車駕駛人以其領有之聯結車、大客車或
      大貨車駕駛執照駕駛小型車，違規酒後駕車或肇事致人受
      傷時，僅得吊扣其行為時所駕駛車級種類之駕駛執照，卻
      無法吊扣其所領有之駕駛執照，對於領有較高級駕駛執照
      之人，為維護交通安全並保障駕駛人之工作權及符合比例
      原則，立法者本次採取修法之方式，視汽車駕駛人違規之
      行為輕重，責以輕重不同之處罰，就領有汽車駕駛執照之
      汽車駕駛人，駕駛非其駕駛執照種類之小型車輛，違反本
      條例及道路交通安全規則之規定，應受吊扣駕駛執照情形
      時，無肇事致人受傷或重傷者，採「緩即吊扣而先採違規
      記點」方式，以維護駕駛人之工作權。但有肇事致人受傷
      或重傷、或1年內違規點數共達6點以上、或再次有應受吊
      扣駕駛執照行為之慣犯情形者，基於保護其他道路使用人
      之生命、身體及財產安全，並責令駕駛人善盡行車安全之
      社會責任，不問其駕駛車級種類為何，一律吊扣其領有之
      駕駛執照。從而原處分機關以本件異議人只領有小型車普
      通駕駛執照，而於酒後騎乘重型機車經酒精濃度測定超過
      規定標準，然因無肇事致人受傷或受重傷，是依道路交通
      管理處罰條例第68條第2項規定暫不予吊扣其小型車普通
      駕駛執照，而改記違規點數5點，固非無據，然查：
    1.道路交通安全規則第61條第1項第3款規定「汽車駕駛人取
      得高一級車類之駕駛資格者，應換發駕駛執照，並准其駕
      駛較低級車類之車輛，其規定如下：四、已領有小型車駕
      駛執照者，得駕駛輕型機器腳踏車」。是以，道路交通主
      管機關對於駕駛執照之管理，於汽車部分，即採一人一照
      原則，駕駛人於取得較高等級駕駛執照下即不得再持有較
      次等級汽車車類之駕駛執照。是在現行實務汽車駕駛執照
      一人一照之管理原則下固無從就同一汽車駕駛執照予以割
      裂，而僅為部分之吊扣。然揆諸前開規定可知，小型車駕
      駛執照與重型機器腳踏車駕駛執照並不具有高次等級之區
      分，換言之，如受處分人僅領有小型車駕駛執照而欲駕駛
      重型機器腳踏車，必須另外考領重型機器腳踏車駕駛執照
      而不得以小型車駕駛執照代之，是尚難逕認受處分人領有
      小型車駕駛執照即等同領有重型機器腳踏車駕駛執照而有
      前述汽車駕駛執照一人一照之管理原則之適用。
    2.再者，應考小型車普通駕駛執照及職業駕駛執照者，分別
      須有學習駕駛3個月及6個月以上之經歷外，其餘各類駕照
      均須領有其他較次等級駕駛執照一定年限之經歷，始得申
      請考驗，如應考大貨車普通駕駛執照者，須領有小型車普
      通駕駛執照1年以上之經歷；應考大貨車職業駕駛執照者
      ，須領有小型車職業駕駛執照1年以上之經歷等是。復於
      取得較高等級之駕駛執照後，換發駕駛執照，而准其駕駛
      較次等級車類之車輛，此觀道路交通安全規則第60條、第
      61條之規定甚明。是以，應考較高等級之駕駛執照者，本
      以領有較次等級之駕駛執照為其基礎前提，則如較次等級
      駕駛執照已受吊扣者，則據以之為基礎前提而考領之較高
      等級駕駛執照，自失其使用依據。惟應考重型機器腳踏車
      駕駛執照者，並無前開經歷之限制，易言之，領有小型車
      駕駛執照並不以領有重型機器腳踏車為其基礎前提，是縱
      使重型機器腳踏車駕駛執照已受吊扣，小型車駕駛執照亦
      非當然失其使用依據。
    3.又酒後騎乘重型機車抑或是酒後駕駛汽車行為，雖均係製
      造法所不容許之風險，以風險製造之立場觀之，並不因駕
      駛車輛種類之不同，而有所差別。惟從風險實現之觀點而
      言，重型機車與汽車之駕駛方式非但完全不同，其兩者對
      於交通安全衍生之實害結果也有所差異，且重型機車駕駛
      執照與小型車普通駕駛執照間，並未存有上述以持有一定
      年限特定駕駛執照應考經歷之關係而無高次級車類駕駛執
      照之分別，是如僅領有小型車普通駕駛執照之駕駛人騎乘
      重型機車有違反道路交通管理處罰條例之規定，而須吊扣
      駕駛執照時，如原處分機關未審酌重型機車駕駛執照與小
      型車駕駛執照並不具備高次級關係，以及該兩種類車輛違
      規時所造成之實害結果並不相同，僅因駕駛人無重型機車
      駕駛執照可供吊扣即逕行吊扣其所領有之小型車普通駕駛
      執照，實已違反相同事件相同處理，不同事件不同處理之
      平等原則。
    4.另查原處分機關於100年11月2日為本件裁處時，修正後之
      道路交通管理處罰條例第68條第2項雖已施行，然異議人
      於為本件違規行為時係領有小型車普通駕駛執照之汽車駕
      駛人，並未領有普通重型機車駕駛執照，此有汽、機車駕
      駛人資料查詢及上開裁決書各1紙存卷可憑，依前開規定
      ，小型車普通駕駛執照本亦不得駕駛普通重型機器腳踏車
      ，而需另外考領，故異議人騎乘普通重型機車之違規行為
      ，自非前開修正條文所欲規範之對象，而無修正後道路交
      通管理處罰條例第68條第2項之適用。此外，道路交通管
      理處罰條例第67條第6項復規定：「汽車駕駛人違反道路
      交通管理處罰條例規定，應受吊扣駕駛執照處分，於汽車
      駕駛人係無駕駛執照駕車者，在所規定最長吊扣期間內，
      不得考領駕駛執照」。顯見該條例就「無駕駛執照者」應
      受吊扣駕駛執照處分之情形，已設有處理之方式，自不得
      因違規人並無駕駛所駕駛種類車輛之駕駛執照，即任意吊
      扣其他種類車輛之駕照（臺灣高等法院臺中分院100年度
      交抗字第374號裁定可資參照）。
    5.綜上所述，本件異議人係酒後騎乘重型機車違規，依法所
      受之處分應為限制其駕駛普通重型機車之權利，亦即應吊
      扣其普通重型機車之駕駛執照為是，惟受處分人既未曾考
      領普通重型機車駕照，其所考領之小型車普通駕駛執照，
      依前開規定亦無駕駛普通重型機車之權限，故本件異議人
      因無從逕為吊扣其普通重型機車駕照，僅得依道路交通管
      理處罰條例第67條第6項之規定，不得考領重型機車駕駛
      執照1年，然原處分機關竟依修正後之同條例第68條第2項
      後段規定記異議人違規點數5點，自有違誤。至於原處分
      機關所為之施以道安講習之行政處分，究其性質，均屬對
      於預防將來再犯危險兼具維護公共秩序作用之行政管制罰
      ，而與行政罰鍰係屬對於過去違反行政法上義務之行為予
      以處罰之行政秩序罰，有所不同，且其立法目的亦與刑罰
      有別，從而，前揭行政罰法第26條之一事不二罰原則，於
      此無適用餘地，是原處分機關此部分之裁處，並無違誤。
      惟本件酒後駕車乃一個交通違規行為，罰鍰、違規記點及
      施以道安講習，乃原處分機關基於前開單一交通違規行為
      之部分法律效果，自無從割裂維持，應併予撤銷（臺灣高
      等法院暨所屬法院98年法律座談會刑事類提案第23號研討
      結果可資參照）。爰依道路交通管理處罰條例第35 條第1
      項第1款、第24條第1項第2款、第68條第2項，自為裁罰如
      主文第2項所示，以資適法。
據上論斷，應依道路交通管理處罰條例第87條第2 項，道路交通
事件處理辦法第19條前段之規定，裁定如主文。
中    華    民    國   100    年    12    月    29    日
                          交通法庭    法  官  余仕明
以上正本證明與原本無異。
如不服本裁定，應於裁定送達後五日內向本院提出抗告狀(須附
繕本 )。
中    華    民    國   100    年    12    月    29    日
                                      書記官  葉惠英